臺灣高等法院民事判決
109年度重上更一字第89號
上  訴  人  王瑞娟  
訴訟代理人  陳守文律師
            郭千華律師
被 上訴 人  興富發建設股份有限公司
法定代理人  鄭志隆  
訴訟代理人  林桂聖律師
            張玲綺律師
            黃捷琳律師
上列當事人間請求返還買賣價金等事件，上訴人對於中華民國10
7年5月25日臺灣臺北地方法院106年度重訴字第1513號判決提起
上訴，經最高法院發回更審，本院於109年10月20日言詞辯論終
結，判決如下：
    主      文
上訴駁回。
第二審及發回前第三審訴訟費用由上訴人負擔。 
    事實及理由
一、上訴人主張：伊於民國104年3月23日向被上訴人購買坐落臺
    北市○○區○○段0○段00000○地號土地上「000」建案，編號B3
    棟12樓之預售屋及坐落土地應有部分（下分別稱系爭房屋、
    系爭土地，合稱系爭房地）及00-00號車位（下稱系爭車位
    ），並支付定金新臺幣（下同）200萬元，兩造於同年4月1
    日簽訂買賣契約書（下稱系爭買賣契約），約定總價為6,18
    0萬元，伊陸續支付14期分期款共1,456萬元後，未再按期付
    款，被上訴人因而於106年4月11日發函通知解除系爭買賣契
    約，並依該契約第25條第2項（下稱系爭條款）約定，沒收
    總價15%即927萬元作為違約金（下稱系爭違約金）。然迄至
    系爭買賣契約解除時，被上訴人至多受有伊未依期給付買賣
    價金分期款之利息損害4萬0,300元。系爭條款就違約金之約
    定，顯屬過高，應依民法第252條規定，酌減至0元，爰依民
    法第179條規定，求命為：㈠被上訴人應給付上訴人927萬元
    ，及自起訴狀繕本送達翌日起至清償日止，按週年利率5%計
    算之利息。㈡願供擔保，請准宣告假執行。
二、被上訴人則以：伊因上訴人未如期履約，受有房地跌價損害
    、房屋稅及地價稅損害、重新銷售服務費損害、預期營業利
    益損失、價金遲延利息等損害，且損害金額已超過927萬元
    ，系爭違約金並無過高，上訴人請求酌減違約金並無理由等
    語，資為抗辯。 
三、原審為上訴人全部敗訴之判決，上訴人不服，提起上訴，並
    聲明：㈠原判決廢棄。㈡被上訴人應給付上訴人927萬元，及
    自起訴狀繕本送達翌日起至清償日止，按週年利率5%計算之
    利息。㈢願供擔保，請准宣告假執行。上訴人則答辯聲明：㈠
    上訴駁回。㈡如受不利判決，請准供擔保，宣告免為假執行
    。（上訴人就系爭條款效力之爭執及依民法第259條規定請
    求部分，均不再主張【見本院卷第136頁、第206頁】。）
四、兩造不爭執事項：(本院卷第190頁)
  ㈠兩造於104年4月1日簽立系爭買賣契約，由上訴人以總價6,18
    0萬（含土地款4,772萬元、房屋款1,193萬元、車位款215萬
    元）向被上訴人購買系爭房地及系爭車位（見原審卷一第9
    頁至第51頁）。
  ㈡上訴人已依系爭買賣契約約定支付第1期至第14期買賣價金，
    共計1,456萬元。自105年10月6日起未依約給付買賣價金。
  ㈢被上訴人於106年4月11日以上訴人遲延給付第15期至第20期
    買賣價金為由，以臺北樂群二路郵局第168號存證信函解除
    系爭買賣契約，上訴人於同年月12日收受上開存證信函，系
    爭買賣契約於106年4月12日合法解除（見原審卷一第52頁至
    第55頁）。
  ㈣被上訴人於106年11月25日退還上訴人529萬元，沒收927萬元
    作為違約金。
  ㈤上訴人於106年4月12日欠繳買賣價金分期款之遲延利息共4萬
    0,300元（見本院卷第167頁）。　
五、上訴人主張系爭違約金過高，應酌減至0元，酌減後伊得依
    第179條規定，請求被上訴人返還系爭違約金等語，為被上
    訴人所否認，並以前詞置辯。茲就兩造爭點析述如下：
　㈠系爭條款、系爭買賣契約第8條分別約明：「除經雙方個別磋
    商同意之約定外，甲方（即上訴人）違反『付款條件及方式』
    之規定者，買賣雙方並得解除本契約；解約時乙方（即被上
    訴人）得沒收依房地總價款百分之十五計算之違約金，但前
    開沒收之違約金金額超過已兌現價款者，則以已兌現價款為
    限。」、「甲方應依【附件三】付款明細表約定之各期工程
    進度完工後，於接獲乙方書面繳款通知書七日內，依乙方指
    定之繳款方式至乙方指定之繳納地點或銀行帳戶以現金或即
    期支票如數一次繳清；……如逾期二個月或逾使用執照核發後
    一個月不繳期款或遲延利息者，經乙方以書面催繳，經送達
    七日內仍未繳者，視為甲方違約，乙方得逕行解除本契約，
    並依本契約第二十五條第二項違約辦理。」等語（見原審卷
    一第21頁背面、第11頁背面）。而上訴人自105年10月6日起
    未依約給付買賣價金分期款，被上訴人於106年4月11日以上
    訴人遲延給付價金為由，以臺北樂群二路郵局第168號存證
    信函解除系爭買賣契約，上訴人於同年月12日收受上開存證
    信函，系爭買賣契約於106年4月12日經被上訴人合法解除，
    為兩造所不爭執（見兩造不爭執事項㈡、㈢），足認被上訴人
    業因上訴人未依系爭買賣契約付款條件及方式給付價金，而
    合法解除系爭買賣契約，被上訴人自可依上開約定沒收違約
    金。　
　㈡按約定之違約金額過高者，法院得減至相當之數額，為民法
    第252條所明定，惟此規定乃係賦與法院得依兩造所提出之
    事證資料，斟酌社會經濟狀況並平衡兩造利益而為妥適裁量
    、判斷之權限，非謂法院須依職權蒐集、調查有關當事人約
    定之違約金額是否有過高之事實，而因此排除債務人就違約
    金過高之利己事實，依辯論主義所應負之主張及舉證責任。
    況違約金之約定，為當事人契約自由、私法自治原則之體現
    ，雙方於訂約時，既已盱衡自己履約之意願、經濟能力、對
    方違約時自己所受損害之程度等主、客觀因素，本諸自由意
    識及平等地位自主決定，除非債務人主張並舉證約定之違約
    金額過高而顯失公平，法院得基於法律之規定，審酌該約定
    金額是否確有過高情事及應予如何核減至相當數額，以實現
    社會正義外，當事人均應同受該違約金約定之拘束，法院亦
    應予以尊重，始符契約約定之本旨。倘債務人於違約時，仍
    得任意指摘原約定之違約金額過高而要求核減，無異將債務
    人不履行契約之不利益歸由債權人分攤，不僅對債權人難謂
    為公平，抑且有礙交易安全及私法秩序之維護（最高法院92
    年度台上字第2747號判決意旨參照）。又當事人約定之違約
    金是否過高，須依一般客觀事實，社會經濟狀況，當事人所
    受損害情形及債務人如能依約履行時，債權人可享受之一切
    利益為衡量標準，例如所約定之數額，與實際損害顯相懸殊
    者，法院始得予以酌減。出賣人因買受人不履行債務而解除
    契約，如買賣標的物之價值於契約解除後有所貶損，固非解
    約前債務不履行所生之損害，惟若市價於解約前已有跌落，
    低於原定買賣價金，出賣人之財產價值因而減少，該價差即
    非不可認係出賣人因買受人不履行債務所受之損害，以之作
    為酌定違約金之標準（最高法院82年度台上第2529號、96年
    度台上字第107號判決意旨參照）。查：
　　⒈系爭條款（見原審卷一第21頁正反面）所約定按房地總價
      款15%計算之違約金，並未約定其性質，依民法第250條第
      2項規定，即屬損害賠償總額預定性質之違約金，應審酌
      被上訴人實際所受損害及所失利益，以作為決定該違約金
      約定是否過高及應如何核減之基準。又內政部公告之預售
      屋買賣定型化契約應記載及不得記載事項（下稱部定契約
      規範）第24條第4款違約處罰內容：「四、買方違反有關『
      付款條件及方式』之規定者，賣方得沒收依房地總價款百
      分之▁（最高不得超過百分之十五）計算之金額。但該沒
      收之金額超過已繳價款者，則以已繳價款為限，買賣雙方
      並得解除本契約」等語（見原審卷一第129頁），則系爭
      違約金之約定，並未逾部定契約規範違約金上限，堪認系
      爭違約金之計算方式已參考主管機關之相關規範，斟酌現
      今社會預售屋買賣之現況、衡量企業經營者與消費者間之
      關係，買受預售屋之客戶已實際履約（給付價金）之程度
      ，及建商因客戶違約所可能承受之通常損害等各種情事，
      並無對上訴人顯失公平之處，兩造均應受其拘束。
　　⒉次查，兩造約定以毛胚屋方式交付系爭房屋，而於上訴人
      違約未繳買賣價金，經被上訴人合法解除系爭買賣契約後
      ，被上訴人為再行出售系爭房地，於108年5月6日花費441
      萬元裝潢系爭房屋，並於同年12月23日以5,373萬元將系
      爭房地（不含車位）再出售予第三人等情，有系爭買賣契
      約第12條第2項約定、工程承攬契約書、被上訴人與第三
      人就系爭房地之買賣契約書可參（見原審卷一第15頁、本
      院卷第73頁至第110頁、第61頁至第63頁），亦即被上訴
      人於上訴人違約後再轉售系爭房地，所取得買賣價金較依
      系爭買賣契約所可取得價金減少1,033萬元（計算式：537
      3萬元-5965萬元-441萬元＝負1033萬元），上訴人對此亦
      不爭執（見本院卷第137頁），堪予採信。則被上訴人再
      出售價格相較於兩造間原約定買賣總價5,965萬元（土地
      款4,772萬元、房屋款1,193萬元），跌價損害比例約17.3
      2%【計算式：（5373萬元-5965萬元【即土地款4,772萬元
      ＋房屋款1,193萬元，不含車位】-441萬元）÷5965萬元≒0.
      1732，四捨五入算至小數點第四位】），已高於兩造所約
      定之違約金比例15%，又上訴人雖已支付如兩造不爭執事
      項㈡所示價金而為一部給付，惟其交付之價金，係由被上
      訴人用於興建預售屋完成以於交屋後取得買受人交付全部
      買賣價金。被上訴人於上訴人違約後再轉售價格既減少1,
      033萬元，尚難認被上訴人因上訴人之一部履行而受有利
      益。則被上訴人依系爭條款之約定，將上訴人交付之價金
      扣除系爭違約金927萬元後返還餘款，即未能認其違約金
      有何過高情事。 
　　⒊系爭房屋於107年4月13日完成建物登記，因系爭買賣契約
      已合法解除而由被上訴人登記為所有權人，被上訴人因此
      須繳納107年、108年度地價稅8萬8,714元、8萬9,519元，
      107年度至109年度房屋稅1萬3,841元、4萬1,038元、2萬3
      ,172元，共計25萬6,284元（見本院更審前卷第261頁至第
      265頁、本院卷第115頁至第122頁），上訴人對此金額亦
      不爭執（見本院卷第136頁、第137頁），足見因上訴人未
      依系爭買賣契約約定繳納款項、辦理所有權移轉登記，致
      被上訴人需負擔系爭房地再轉售前之地價稅、房屋稅，而
      受有25萬6,284元之損害。另被上訴人為再轉售系爭房地
      而支付銷售服務費276萬8,884元（見本院卷第125頁），
      上訴人就此部分費用亦不爭執（見本院卷第137頁），則
      被上訴人為能再順利出售而需支付銷售服務費276萬8,884
      元，自屬因上訴人違約所受之損害。 
　　⒋另依系爭買賣契約第8條第2項約定：「如甲方（即上訴人）逾繳款期限達五日仍未繳清期款或已繳之票據無法兌現，甲方應負給付遲延責任，加付按逾期期款部分每日萬分之2單利計算遲延利息，於補繳期款時一併繳付乙方（即被上訴人）」等語（見原審卷一第11頁背面），而上訴人自105年10月6日起未依約給付買賣價金迄至被上訴人於106年4月12日解除系爭買賣契約時，所積欠買賣價金分期款遲延利息共4萬0,300元，為兩造所不爭執（見兩造不爭執事項㈤），則被上訴人因上訴人違約受有利息損失4萬0,300元，亦堪認定。
　　⒌上訴人雖援引82年度台上字第1866號判決意旨主張系爭違
      約金有無過高，應以被上訴人解約時所受損害為酌定標準
      ，故系爭房地跌價損失、稅金、系爭房地再銷售服務費不
      能計入被上訴人損失，且不能作為衡量違約金是否過高之
      標準云云。然上1至4所示損害，均屬被上訴人因上訴人未
      依約不履行債務致實際發生之損害，業如上述，且本件與
      最高法院82年度台上字第1866號判決之事實亦不相同，故
      不能比附援引，上訴人此部分主張，難以憑採。
　㈢綜上，被上訴人因上訴人債務不履行所受損害共1,339萬5,46
    8元（1,033萬元＋25萬6,284元＋276萬8,884元＋4萬300元＝1,3
    39萬5,468元），顯已逾依買賣總價金15%計算之系爭違約金
    數額，可見兩造約定之系爭違約金並無過高應予酌減之情事
    。是上訴人依民法第252條、第179條規定，主張酌減違約金
    至0，請求被上訴人返還927萬元云云，為無理由。　
六、綜上所述，上訴人依民法第179條規定，請求被上訴人給付9
    27萬元，及自起訴狀繕本送達翌日起算之法定遲延利息，為
    無理由，應予駁回。原審為上訴人敗訴之判決，及駁回其假
    執行之聲請，並無不合，上訴意旨指摘原判決不當，求予廢
    棄改判，為無理由，應予駁回。
七、本件事證已臻明確，兩造其餘攻擊防禦方法及所提證據，經
    本院審酌後，認均不足以影響本判決結果，自無逐一論述必
    要，併予敘明。　　
八、據上論結，本件上訴為無理由，依民事訴訟法第449條第1項
    、第78條，判決如主文。 
中　　華　　民　　國　　109 　年　　11　　月　　10　　日
                    民事第三庭    
                        審判長法  官 王怡雯
                              法  官 徐淑芬
                              法  官 朱美璘
正本係照原本作成。
如不服本判決，應於收受送達後20日內向本院提出上訴書狀，其
未表明上訴理由者，應於提出上訴後20日內向本院補提理由書狀
（均須按他造當事人之人數附繕本）上訴時應提出委任律師或具
有律師資格之人之委任狀；委任有律師資格者，另應附具律師資
格證書及釋明委任人與受任人有民事訴訟法第466 條之1第1項但
書或第2項（詳附註）所定關係之釋明文書影本。
中　　華　　民　　國　　109 　年　　11　　月　　10　　日
    　　　　　　　　　　　　　書記官 蔡宜蓁
附註：
民事訴訟法第466條之1（第1項、第2項）：
對於第二審判決上訴，上訴人應委任律師為訴訟代理人。但上訴
人或其他法定代理人具有律師資格者，不在此限。
上訴人之配偶、三親等內之血親、二親等內之姻親，或上訴人為
法人、中央或地方機關時，其所屬專任人員具有律師資格並經法
院認為適當者，亦得為第三審訴訟代理人。